臺灣板橋地方法院民事判決　　　　　　　　　　　　　九十三年度勞訴字第七二號
　　原　　　告　己○○
　　被　　　告　台北縣泰山鄉農會
　　法定代理人　戊○○
右當事人間請求排除侵害等事件，於民國九十三年十一月二十九日言詞辯論終結，本
院判決如左：
    主    文
原告之訴駁回。
訴訟費用由原告負擔。
    事實及理由
一、程序方面：
    原告主張，被告之總幹事戊○○藉其有懲戒權及人事議委員會（下稱人評會）會
    議召集權，故意以誣指之事實，將原告為記過等處分；被告之人評會成員於評議
    懲戒案時，俱依總幹事一人之專斷，重大過失未詳為探究懲處事由是否真實，逕
    予處分，致不法侵害原告之名譽權，爰本於侵權行為法律關係提起本件訴訟，請
    求被告塗銷懲戒處分以回復原狀等情。是以由原告提起本件訴訟之內容及更正後
    之聲明以觀，原告之請求權基礎為「民事侵權行為法律關係」；訴訟形態則為「
    給付之訴」，起訴形式要件於法並無不合。即被告抗辯：(1)農會（被告）對於員
    工記過或記大過之處分，係內部行政指揮權之行使與司法無關，員工對處分不服
    者，應循農會行政體系申訴（複議）制度尋求救濟，非得以民事訴訟途逕救濟。
    (2)依原告所為訴之聲明可知本件應屬形成之訴，須法律有明文規定者為限，原告
    既未具體指明其法律基礎，提起本件訴訟於法顯有未合等語，應有誤會，並無可
    採。
二、原告主張：原告自民國八十年二月起服務於被告處迄今逾十三年，服務期間克盡
    厥職為泰山鄉農友服務，詎僅因原告與被告總幹事戊○○政治理念不合，其竟假
    借職權，由被告人評會以五項不實事項與莫須有之藉口為由，在事前未給原告任
    何申辯之機會下，於九十三年三月十日決議將原告記大過一次、記過二次。嗣原
    告雖於同年三月十九日提出申訴，惟被告人評會相同之成員，未經討論、探究真
    相，旋於同年三月十四日駁回原告之申訴。嗣再於同年四月十二日重新評議，更
    議為記大過一次、過一次、申誡二次。被告濫用職權、違反懲戒處分相當性原則
    之事證如下：(一)懲戒理由第一項謂原告於擔任保管箱主辦期間，明知承租人死亡
    而未依法定規定，擅自讓繼承人持被繼承人印章、鑰匙進入並開箱。惟該處分未
    具體指明係何人死亡？何人開啟保險箱？事實發生日期等，致原告無從申辯。況
    且，原告於擔任保管箱主辦期間，從未接獲任何承租戶或繼承人以書面或電話通
    知欲暫停保管箱的使用，任何人持鑰匙及原留印鑑申請開啟保管箱，依據泰山鄉
    農會保管箱出租契約書第十二條第一項第五款、第二項前段：因繼承開始或其他
    重大情事欲暫停保管箱之使用者，應即於出租人營業時間內以書面或電話方式通
    知出租人、承租人或其繼承人如有前項第一、五款情形而以電話方式通知出租人
    後，應儘速至出租人處補辦書面手續，以及第七條第二：第三人持有保管箱鑰匙
    及承租人原留印鑑，申請開啟保管箱，除另有約定外，雙方同意視同承租人本人
    申請開箱，出租人不得拒絕之約定，原告為主辦人員自不得拒絕。甚者，原告移
    交保管箱業務已約八個多月，原告僅為經辦人，而保管箱業務之直接主管等多人
    豈會不知，被告豈會延宕至九十三年三月才以之作為懲處之理由，可見被告濫用
    懲戒職權。(二)懲戒理由第二項謂原告蓄意刁難過戶、退箱等作業，長達兩年之久
    。依前揭契約書第十五條第一項：承租人得隨時終止租約，但應親自或以書面委
    託代理人至出租人處辦理之約定，可知退箱手續簡便，被告人評會指稱原告蓄意
    刁難長達兩年之久，承租人豈可容忍、保管箱部門直接主管豈可容忍，可見此事
    違背經驗法則甚明。且涉及法院查封或繼承遺產稅之申報，在法院撤銷查封或辦
    妥完稅或免稅證明前，出租人當然不能管理過戶、退箱事宜，若有承租人或繼承
    人因此指責原告刁難過戶、退箱等，應是不明法令規定所致。被告人評會未告知
    係何人、何案件無法辦理退箱業務，亦未經詳查所列懲處事由是否因前述限制，
    即以原告刁難作為懲戒理由，濫用權力可見一斑。(三)懲戒理由第三項謂於九十一
    年農事小組會議席上，會員郭某反應原告服務態度傲慢，執行推廣職務時，處處
    推諉刁難。惟原告擔任推廣業務在八十八年，若有推託刁難之事，郭某竟隱忍至
    九十一年才反應？而九十一年反應之事，更遲於九十三年三月才由人評會懲處？
    被告單憑郭某片面之言即對原告作出懲處，衡諸情理，豈可謂適法？(四)懲戒理由
    第四、五項謂原告擔任營業廳招待服務工作時，疏忽職守，閱覽雜誌；於營業櫃
    臺內，擅離崗位，冶遊聊天，影響工作士氣。該兩項懲戒理由，既空泛又無具體
    事證，依舉重明輕法理，被告惡意誣陷之意圖更明。綜上，被告之總幹事故意以
    不實事項對原告以記大過一次、記過二次的之懲戒處分，被告人評會小組成員於
    評議懲處案時，過失未依職權詳究懲處理由是否真實，其等前開行為，已對原告
    名譽權及工作權造成莫大損害。被告將懲戒處分公布後，除農會全體員工均知悉
    外，所有泰山鄉農會會員、鄉民等亦均知悉，對原告在地方上之名譽損害程度無
    法估計。且依據農會人事管理辦法第四十七條第三項之規定，記過三次換算記大
    過一次，同一年度記大過二次者，應予解職。若前揭處分不除去，被告再找任一
    理由記一過，則原告將被解聘而喪失工作權。為此本於侵權行為法律關係提起本
    件訴訟，請求被告撤銷記過處分以回復原告之工作權及名譽權等情。併為聲明：
    被告應塗銷其於九十三年四月十二日對原告所為記大過一次、記過一次、申誡二
    次懲戒處分記錄，以回復被告名譽。
三、被告抗辯：九十二年十二月中旬保管箱承租人沈石金雀之繼承人乙○、丙○○二
    人，相偕至被告法定代理人辦公室陳稱：於沈石金雀過世後，保管箱主辦人員在
    明知其死亡的情形下，允許繼承人開箱，嗣後繼承人等欲辦理過戶及退租手續，
    即遭主辦鍾員百般刁難，故事隔兩年多，至今尚未辦妥，所以特地專程來向總幹
    事陳情等情。依被告農會保管箱出租契約書第十二條之適用，乃泛指無法知道繼
    承開始之情形。而查訴外人沈石金雀是被告農會之工友，與原告為同事關係，並
    且有訃文週告，且同時有會務股個別收取奠儀，原告不可謂不知情，故與前開保
    管箱契約書第十二條之指情形不同。則於其他同仁可以在半個月時間辦妥之工作
    ，何以原告竟然在兩年任期中無法完成？豈無推諉、積壓之情。又前開事件雖發
    生於九十年間，惟依前述被告係於九十二年十二月經當事人陳情始知悉，亦無故
    意延誤處理。至於九十一年十二月五日下午七時於泰山鄉頂泰山岩交誼中心召開
    九十一年度農事小組會議上，訴外人會員丁○○陳稱述：農會職員鍾某仗其父勢
    ，於推廣股任職期間服務態度傲慢，處處推諉刁難農民等語。查被告係泰山鄉農
    民團體，宗旨在服務農民，讓農民在會議公開場合，指名道姓指摘職員服務態度
    傲慢惡劣，對被告聲譽危害，莫此為甚。且被告為求謹慎經多方查證屬實，再則
    本於隱惡揚善之心態予以原告反省空間，豈知原告非但不能體恤被告苦心用意，
    反而變本加厲，年度考績每下愈況（九十年度乙等、九十一年度乙等、九十二年
    度丙等），被告為維繫管理秩序不致潰散，不得不施以薄懲。至於原告平日於營
    業櫃臺內，擅離崗位、冶遊聊天、影響工作士氣，及擔任營業廳招待服務工作時
    ，疏忽職守、閱讀雜誌等事實，均有人證及監視錄影為證，不容原告狡辯。再者
    於經主管機關台北縣政府指示，於九十三年四月十二日被告第五次人事評議小組
    會議重新評議，更議為記大過一次、過一次、申誡二次之處分，其會議紀錄業經
    主管機關備查在案。是以本件懲處並無原告所指不當之情形存在等情。併為答辯
    聲明：請求駁回原告之訴。
四、兩造不爭執之事項：
  (一)被告於九十三年二月十日召開第三次人評會，以原告(1)擔任保險箱主辦期間，明
    知承租人死亡未依法令規定，擅自讓繼承人持被繼承人印章、鑰匙進入並開箱。
    (2)事後蓄意刁難過戶、退箱等作，業長達兩年之久。(3)於九十一年農事小組會議
    席上，會員丁○○反應原告服務態度傲慢，執行推廣職務時，處處推諉刁難。(4)
    擔任營業廳招待服務工作時，疏怠職守，閱覽雜誌。(5)於營業櫃台內，擅離崗位
    ，治遊聊天影響工作士氣。為由，議決應將原告記大過一次、記過二次。
  (二)原告於九十三年三月十九日就前開懲戒處分提出申訴，經被告人事評議委員於九
    十三年三月二十四日以九十三年度第四次人事評議小組會議，評議結果認申訴理
    由不成立維持原議記大過一次、記過二次處分。
  (三)被告主管機關台北縣政府於收受前開九十三年度第四次人事評議小組會議紀錄後
    ，發函通知被告重新評議。嗣經被告於九十三年四月十二日召開第五次人事評議
    小組會議，決議更議為對原告記大過一次、過一次、申誡二次。懲戒之理由則同
    九十三年二月十日所具五點理由未變更。
  (四)原告於九十年六月七日至九十二年八月七日；九十三年四月二十三日迄今，負責
    被告農會保管箱業務處理。
  (五)訴外人沈石金雀於九十年八月九日死亡；沈石金雀於死亡前為被告員工，並以個
    人名義承租被告箱號D02170號保管箱；前開保管箱於沈石金雀死亡後逾二年始完
    成退箱作業。
  (六)訴外人郭建宏（原名丁○○）為農會會員，原告則曾擔任農事指導員。
五、按依民法第二十八條及第一百八十四條規定，法人應負侵權行為責任，須具備：
    (一)係法人董事或其他有代表權人之行為。(二)係因執行職務加損害於人。(三)符合一
    般侵權行為之要件。次按民法第二十八條所加法人之連帶賠償責任，以該法人之
    董事或其他有代表權之人，如清算人、公司之重整人等，因執行職務所加於他人
    之損害者為限，若加損害者非法人之董事或其他有代表權之人，即與該條規定之
    責任要件不符，該他人殊無據以請求連帶賠償之餘地。（最高法院九十年度台上
    字第一六號、八十七年度台上字第一九一五號判決參照）。即法人之責任能力既
    依民法第二十八條所定，不問係採法人擬制說，認法人無意思及侵權行能力，雖
    以董事為代理人，但侵權行為無代理之可言，故董事之侵權行為，不得認為法人
    本身之侵權行為，其效果亦不直接歸屬法人，是透過民法第二十八條等特別規定
    ，擬制法人之侵權行為責任。抑或採法人實在說，認法人有侵權行為能力，即法
    人之代表人於其代表權限範圍內代表法人所為行為，不論係適法行為或不適法行
    為，均屬法人之行為。對於法人之侵權行為損害賠償責任認定之前提，均以「對
    董事或其他有代表權之人」，因執行職務加損害於他人為要件，先此敘明。
六、原告主張：被告之總幹事（代表人）戊○○因與原告政治理念不合，為排除異己
    ，故意提出誣指之事實提出於被告人評會，致人評會決議將原告記過處分，使原
    告名譽受損等情；惟為被告所否認，辯以：處分之事實並無故意捏造，並無原告
    所指就總幹事濫用職權情事存在等語。按當事人主張有利於己之事實者，就其事
    實有舉證責任。但法律別有規定，或依其情形顯失公平者，不在此限，民事訴法
    第二百七十七條定有明文。查本件原告既否認其該當系爭五項懲戒事由（消極不
    存在），基於舉證責任分配之公平原則，本院認應由被告先就其代表人戊○○對
    原告已備五項懲戒事由，客觀上得合理相信為真正一節為立證；再由原告就被告
    之代表人明知為不實，仍故意引述之主張，提出反證。茲就懲處事由臚列說明於
    下：
  (一)關於系爭懲戒處分理由第一、二項部分：
    (1)查原告主張：其於沈石金雀死亡後，並無擅自讓繼承人持被繼承人印章、鑰匙
      進入開箱一節，除據提出開箱錄一份為證外，並與證人丙○○（沈石金雀之女
      ）到庭所證情節（詳下述）相符，堪信為真正。是以原告主張其並未為懲戒理
      由第一項行為等情，應可採信，先此敘明。
    (2)然證人丙○○就事發經過，到庭所為完整證詞係稱：其母親死亡了之後，伊向
      被告保管箱承辦人員說要退箱領回保證金，但承辦人員說太麻煩了，因為之前
      沒辦過，叫伊不要退，並稱如持有原印章及鑰匙仍可繼續使用保管箱。惟後來
      一直找不到鑰匙，所以並未開箱，多次向承辦人員要求退箱，還是遭勸阻，因
      為母親之前也是被告的員工，所以便算了。但在九十二年十二月十二日（已隔
      二年多）終於找到印章，所以就想去開箱，沒想到承辦人員換了，新的承辦人
      員不同意可以使用死者的保管箱，伊很生氣，認為之前的承辦人一直要彼等找
      印章，不幫伊退箱，找了二年多又說不能用，所以當天直接去找總幹事陳情，
      總幹事立刻就請相關人員依正常程序協助辦理退箱，才辦好相關作業等語。原
      告對於：沈石金雀死亡時，伊為保險箱業務承辦員，確曾告訴證人如果要繼續
      使用鑰匙與印章不能掉；及九十二年十二月十二日原告已非保險箱業務承辦員
      等情既無爭執，而可信為真。參酌，證人甲○○（被告農會祕書兼信用部主任
      ）所證：客戶來抱怨退箱的事時，伊在場，有說死亡後已經很久了，要領押金
      這麼久都領不到，要如何僅應該告他們，不要讓他們跑那麼多趟；客戶有說開
      過了，裡面已經沒有東西了，應該是講死亡後的事，他們認為裡面已經沒有東
      西了，保證金應退還給他們等語。可知，原告確為簡省辦理退箱手續，而以錯
      誤訊息（即於保管箱承租人死亡後，得持原鑰匙及印章繼續使用保管箱）告知
      繼承人，甚有未盡職務義務詳查告知客戶承租人死亡辦理退箱作業相關步驟之
      疏怠（即該當懲戒事由第二項之情）。而被告之代表人於事隔二年餘接受丙○○陳情，始經其陳述得悉前開情事，被告之代表人戊○○或就所陳情內容有所
      誤解（即誤丙○○所稱「原告告知死亡後可繼續使用保管箱」為「原告實際已
      讓繼承人開箱」；此觀前述在場人甲○○亦誤解原告實際有未依規定讓繼承人
      開箱之行為可明），並就陳情內容有未盡調查即引用之過失，惟與原告所主張
      ：被告之代表人係故意引用不實之事項打壓原告間，尚屬有間。
  (二)關於系爭懲戒處分理由第三項部分，經依被告聲請傳訊證人郭建宏到庭證稱：伊
    確實有參加農事小組會議，忘記是那一年參加的。伊認識原告，原告是伊的農事
    指導員。那次會議發言並非針對原告個人，主要係反應被告農會有很多人員是靠
    關係進入，所以服務態度很差整體的服務態度應改善。在舉例時才提及原告，是
    講伊叔父要領肥料，被原告（指導員）刁難，叔父從日據時代就是會員，從來沒
    有遇過這樣的事，還氣得罵原告三字經。因為原告就是符合前述要件，所以才以
    原告為例子反應等語。是以被告抗辯：被告總幹事戊○○於九十一年農事小組會
    議席上在場見聞，是於召開人評會時提出會員郭建宏之反應內容，並據以為懲處
    事由之一，並非戊○○所虛擬杜撰一節，應可認為真正。即此部分懲處事由，既
    係真實發生，並非被告代表人所杜撰，縱證人郭建宏於會議上所為發言內容有誤
    ，與原告主張：戊○○係故意濫用權利引述一節間，亦屬有間。然此部分並未再
    據原告提出其餘證據以供本審酌，是則，原告主張：被告之代表人戊○○明知郭
    建宏指述不實，仍故意濫用權利引述一節，應無可採。
  (三)關於系爭懲戒處分理由第四、五項部分，經依被告聲請傳訊證人甲○○（被告農
    會祕書兼信用部主任）到庭證稱：伊為原告之直屬長官，有參與本件人評會會議
    ，關於懲戒理由第四項部分，係有員工反應給伊知道。伊亦曾發現原告在看雜誌
    ，事後有告誡原告，原告回答說在看放款資料。因為距離較遠，伊並不確定原告
    究竟在看什麼，此部分是否屬偶發狀況，伊並未注意到。而懲戒理由第五項部分
    ，則常看到，並非偶發狀態。曾當場指正原告。原告則辯稱：有客戶時，就會處
    理及伊不耐久坐等語。是由證人甲○○之陳述可知，懲戒事由第四、五項部分，
    並非空穴來風，單純虛擬誣陷。即此二部分既屬直屬長官對員工平日工作表現考
    評裁量範圍（當然包含主觀及客觀因素），復查無積極事證認直屬長官此部分之
    判斷有濫用權利之虞。遑論被告之代表人又係由原告直屬長官等處得悉原告之工
    作情形，更難認被告之代表人有何明知不實惡意誣陷之意圖。是原告此部分之主
    張，亦無可採。
  (四)綜上，系爭懲戒處分理由第二至五項部分，並查無原告所主張係虛偽誣構之情，
    被告據以為懲戒事由，並無何不當或濫權可言。而系爭懲戒處分理由第一項部分
    ，雖與事實應有未合，然依前述，並查無積極證據足佐被告總幹事戊○○係故意
    虛構誣指（僅得推認有未盡一般調查之過失），是則亦與原告主張：被告總幹事
    有知原告於工作崗位上循規蹈矩，故意藉有懲戒權及人評工組會議召集權，以不
    實之事實為理由，對原告為記過等處分，並為公告於農會令全體員工及農會會員
    知悉，其故意侵害原告之名譽權至明一節，並不相符。故原告以被告之代表人戊○○於執行職務故意加損害於原告為由，依侵權行為法律關係，請求被告負回復
    原狀之責，為無理由，應予駁回。
七、至原告主張：被告人評會成員（除被告總幹事戊○○以外之人）於評議本件懲戒
    案時，具依總幹事戊○○一人之專斷，並未依其職責詳予探究懲戒理由是否為真
    實，顯有重大過失，致原告名譽權受損等情。依其主張事實，過失加損害者既非
    被告之董事或其他有代表權之人，則不問原告主張之事實是否為真，核與民法第
    二十八條責任要件不符，原告執此事由請求被告（法人）負侵權行為賠償責任，
    於法尚有未合，併此敘明。
八、從而，原告本侵權行為法律關係提起本訴，請求被告塗銷其於九十三年四月十二
    日對原告所為記大過一次、記過一次、申誡二次懲戒處分記錄，為無理由，應予
    駁回。
九、本件事證已臻明確，兩造其餘攻擊防禦方法及所提證據，經審酌與本件判決結果
    不生影響，爰不一一論述，併此敘明。
結論：本件原告之訴為無理由，依民事訴訟法第七十八條，判決如主文。
中　　　華　　　民　　　國　　九十三　　年　　　十二　　月　　十三  　　日
                                臺灣板橋地方法院民事第一庭
                                    法  官  黃信滿
右為正本係照原本作成
如對本判決上訴，須於判決送達後廿日內向本院提出上訴狀
中　　　華　　　民　　　國　　九十三　　年　　　十二　　月　　十三  　　日
                                    書記官  吳美瑤
